臺灣臺北地方法院民事判決　　　　　　　　　　　　九十二年度訴字第四一四０號
　　原　　　告　丙○○
　　訴訟代理人　孫志堅律師
　　複代理人　　賴以祥律師
　　被　　　告　甲○○
　兼訴訟代理人　乙○○
　　被　　　告　丁○○
右當事人間請求排除侵害等事件，經本院於民國九十二年十二月三十一日言詞辯論終
結，判決如下：
    主  文
被告甲○○應將坐落台北縣坪林鄉○○○段○里○○段三九地號土地上如附圖一Ａ、
Ｂ部分所示之地上物拆除，將土地返還原告。
被告甲○○應將坐落台北縣坪林鄉○○○段○里○○段三八之六地號土地上如附圖一
Ｄ部分所示之地上物拆除，將土地返還原告。
被告甲○○應給付原告新臺幣壹萬參仟伍佰零貳元，及自民國九十二年八月五日至清
償日止，按週年利率百分之五計算之利息。
被告乙○○應將坐落台北縣坪林鄉○○○段○里○○段一○七之二十地號土地上如附
圖二Ｂ部分所示之地上物拆除，將土地返還原告。
被告乙○○應給付原告捌仟柒佰玖拾貳元，並自民國九十二年八月五日起至清償日止
，按週年利率百分之五計算之利息。
被告丁○○應將坐落台北縣坪林鄉○○○段○里○○段一○七之二十地號土地上如附
圖二Ｃ部分所示之地上物拆除，將土地返還原告。
原告其餘之訴駁回。
訴訟費用由被告甲○○負擔三十六分之十五，被告乙○○負擔三十六分之十二，被告
丁○○負擔三十六分之一，餘由原告負擔。
本判決第一項得假執行，但被告甲○○如以新台幣壹拾肆萬壹仟元元為原告預供擔保
後，得免為假執行。
本判決第二項得假執行，但被告甲○○如以新台幣壹拾參萬柒仟元為原告預供擔保後
，得免為假執行。
本判決第三項得假執行，但被告甲○○如以新台幣壹萬參仟伍佰零貳元為原告預供擔
保後，得免為假執行。
本判決第四項得假執行，但被告乙○○如以新台幣貳拾伍萬元為原告預供擔保後，得
免為假執行。
本判決第五項得假執行，但被告乙○○如以新台幣捌仟柒佰玖拾貳元為原告預供擔保
後，得免為假執行。
本判決第六項得假執行。
原告其餘假執行之聲請駁回。
    事    實
甲、原告方面：
一、聲明：
（一）如主文第二項及第六項所示。
（二）被告甲○○應將坐落台北縣坪林鄉○○○段○里○○段三九地號（下稱三九地
      號）土地上如附圖一Ａ、Ｂ、Ｃ部分所示之地上物拆除，將土地返還原告。
（三）被告甲○○應給付原告新臺幣（下同）五萬零九百七十九元，及自起訴狀繕本
（四）被告乙○○應將坐落台北縣坪林鄉○○○段○里○○段一○七之二十地號（下
      稱一０七之二十地號）土地上如附圖二Ａ、Ｂ部分所示之地上物拆除，將土地
      返還原告。
（五）被告乙○○應給付原告七萬零七百二十九元，及自起訴狀繕本送達翌日即九十
      二年八月五日起至清償日止，按週年利率百分之五計算之利息。
二、陳述：
（一）系爭三九地號、面積一千一百零一平方公尺土地為原告所有；系爭一○七之二
      十地號、面積五千五百五十八平方公尺土地及坐落台北縣坪林鄉○○段○里○○段三八之六地號土地（下稱三八之六地號）、面積一千二百七十四平方公尺
      土地均為原告於四十二年間向財政部國有財產局承租之國有地。詎被告甲○○
      未經原告同意於二十年前在系爭三九地號土地上如附圖一Ａ、Ｂ、Ｃ部分所示
      種植茶樹及蔬菜，及搭設瓜棚種植菜瓜，並在系爭三八之六地號土地上如附圖
      Ｄ部分所示種植綠竹筍。原告自得分別依民法第一百八十四條第一項前段及第
      七百六十七條（系爭三九地號部分）、第九百六十二條（系爭三八之六地號部
      分）規定，請求被告甲○○將上開地上物拆除，並將該部分土地返還原告。被
      告乙○○亦於二十年前在系爭一０七之二十地號土地上如附圖二Ａ、Ｂ部分所
      示種植綠竹筍；被告丁○○之父親則在原告承租系爭一０七之二十地號土地後
      在該土地上如附圖二Ｄ部分所示興建墳墓，並由被告丁○○單獨取得該墳墓之
      處分權，則被告乙○○及丁○○應依民法第一百八十四條第一項前段及第九百
      六十二條規定將上開作物及墳墓拆除，並將該部分土地返還原告。
（二）被告甲○○無權占用系爭三九及三八之六地號土地，自應依民法第一百七十九
      條規定返還原告八十七年六月十九日起至九十二年六月十八日（起訴時）止相
      當於租金之不當得利。又就系爭三九地號土地部分，被告甲○○原占用之土地
      面積達一千零一平方公尺，迄於九十年六月十八日方返還部分土地，但前占用
      部分仍應計算相當於租金之不當得利：１、系爭三九地號土地應返還之利益為
      三萬四千九百六十四元（其計算式為：前三年占用之面積1101×申報地價70.4
      ×年息百分之十10%×時間3年+後二年占用面積449×申報地價88×占用期限
      (2+352/365)×年息百分之十10%= 34964）。２、三八之六地號土地應返還之
      利益為一萬六千零十五元（其計算式為：占用面積317×申報地價88×年息百
      分之十10%×占用時間 (2+13/365)+占用面積317×申報地價110×年息10%×時
      間 (2+352/365)= 16015）。合計應返還之不當得利金額為五萬零九百七十九
      元（其計算式為：三九地號34964+三八之六地號16015=50979）。被告乙○○
      占用一０七之二十地號土地，亦應依上開方式計算相當於租金之不當得利，其
      金額為七萬零七百二十九元（其計算式為：占用面積1400×申報地價88×占用
      期間 (2+13/365)×年息百分之十10%+占用面積1400×申報地價110×占用時間
      (2+352/365)×年息百分之十10%= 70729）
（三）原告已是高齡九十歲，甚少返回系爭土地處，迄於數年前發現被告甲○○及乙○○上開無權占用情形後，即要求其等移除並經其等同意，原告復顧及原告與
      被告甲○○為兄弟、而被告乙○○為被告甲○○之子，方未立刻起訴請求被告
      返還。至系爭墳墓則是在原告不知情之情況下所興建，原告並未同意。
 三、證據：提出系爭三九地號、一０七之二十地號及三八之六地號之土地登記謄本
     、地籍圖、申報地價謄本、租賃明細各乙份及照片二十五張為證，並聲請本院
     履勘現場及囑託地政機關測量。
乙、被告方面：
壹、被告甲○○及乙○○部分：
一、聲明：
（一）原告之訴及假執行之聲請均駁回。
（二）如受不利之判決，願預供擔保請准宣告免為假執行。
二、陳述：
    原告為感激被告助其談成木材生意，遂於七十年間將系爭一０七之二十地號及三
    八之六地號土地交由被告使用，被告占用該土地並非無權占用。至系爭三九地號
    土地部分原屬訴外人黃復源及翁冬桂所有，原告利用其在鄉公所工作之便而違法
    將該土地移轉登記其名下，原告並非系爭三九地號土地之所有權人。又被告已陸
    續歸還系爭三九地號大部分土地，並未要求任何地上物補償。又系爭三九地號土
    地現僅有茶園及瓜棚方為被告甲○○所占用，其餘則否。
三、證據：提出台北縣土地登記簿及
貳、被告丁○○部分：
    坐落系爭一０七之二十地號土地之墳墓，係其父親於二十九年七月間埋葬其祖母
    ，迄父親過世後於七十年間再由其修建。該墳墓已興建許久，應尊重此現狀。父
    親之各繼承人均已分家，並同意由其全權處理系爭墳墓。
    理      由
一、本件原告起訴主張：系爭三九號土地為原告所有，系爭一０七之二十地號及三八
    之六地號土地為原告於四十二年間向財政部國有財產局承租。詎被告甲○○未經
    原告同意即在系爭三九地號土地如附圖一Ａ、Ｂ、Ｃ部分所示種植茶樹、蔬菜及
    搭設瓜棚，並在系爭三八之六地號土地如附圖一Ｄ部分所示土地上種植綠竹筍；
    被告乙○○亦未經同意擅自在系爭一０七之二十地號土地如附圖二Ａ、Ｂ部分所
    示種植綠竹筍，被告丁○○之被繼承人則擅自在系爭一０七之二十地號土地如附
    圖二Ｄ部分所示興建墳墓。被告甲○○及乙○○並受有相當於租金之不當利益等
    情。爰依民法七百六十七條、第一百八十四條第一項前段、第九百六十二條及第
    一百七十九條規定，求為命被告應將上開地上物拆除，並將該部分土地返還原告
    ；被告甲○○及乙○○應分別給付五萬零九百七十九元及七萬零七百二十九元，
    及自起訴狀繕本送達翌日即九十二年八月五日起至清償日止，按週年利率百分之
    五計付法定遲延利息之判決。
    被告則以：系爭一０七之二十及三八之六地號土地，係原告於七十年間交被告甲○○及乙○○管理使用，至系爭三九地號土地則非原告所有。再系爭一０七之二
    十地號土地上之墳墓，係被告丁○○之父親於二十九年間所興建，迄於七十年間
    方由被告丁○○加以整修，原告對系爭墳墓之現狀應予以尊重等語，資為抗辯。
二、原告主張系爭三九地號土地登記為其所有，系爭一０七之二十地號及三八之六地
    號土地為原告於四十二年間向財政部國有財產局承租。被告甲○○於二十年前在
    系爭三九地號如附圖一Ａ、Ｂ部分所示種植茶樹及搭設瓜棚種植菜瓜，並在系爭
    三八之六地號土地如附圖一Ｄ部分所示種植綠竹筍。被告乙○○於二十年前在系
    爭一０七之二十地號土地如附圖二Ｂ部分所示種植綠竹筍。被告丁○○之父親在
    系爭一０七之二十地號如附圖二Ｃ部分所示土地興建墳墓之事實，業據原告提出
    系爭三九地號、一０七之二十地號、三八之六地號土地之土地謄本、地籍圖、申
    報地價謄本、租賃明細單、租賃契約書各乙份及相片二十五張為證（見本院九十
    二年度店調字第五○號卷第八頁至第二二頁、第二五頁至第二七頁及本院卷第六
    七頁至第七十頁、第一二八頁至第一三一頁），復經本院赴現場勘驗並囑託台北
    縣新店地政事務所派員測量明確，製有複丈成果圖乙份在卷可憑（見本院卷第三
    十至第三十二頁），並為被告所不爭，堪信為真實。至原告主張其為系爭三九地
    號土地之所有權人，及被告無權占用系爭土地部分，則為被告所否認，並以前開
    情詞置辯。經查：
（一）系爭三九地號土地已登記為原告所有，則依土地法第四十三條規定即有絕對效
      力，原告主張其為系爭三九地號土地之所有權人，自屬可取。被告甲○○及乙○○雖抗辯系爭三九地號土地係原告趁職務之便將原屬訴外人黃復源所有之土
      地登記為其所有，並非真正之所有權人云云，為原告所否認，被告復不能舉證
      證明。且縱被告所言屬實，然真正權利人以外之第三人，仍無從否認其登記之
      公信力，被告所辯自不足取。又被告甲○○及乙○○辯稱：系爭三八之六及一
      ０七之二十地號土地係原告於七十年間交其等管理使用，並非無權占用云云，
      然為原告所否認，而被告就此無法舉證，且原告於數年前即已要求被告甲○○
      及乙○○拆除上開地上物返還系爭占用土地，亦為其所不爭，則其所稱非無權
      占用，自非可取。原告主張被告甲○○在如附圖一Ａ、Ｂ、Ｄ部分及被告乙○○在如附圖二Ｂ部分種植上開作物，係屬無權占用，應屬可取。
（二）又按占有人於占有物上行使之權利，僅推定其適法有此權利而已，必爭執此所
      有權之人無相反之證明，或其所提出之反證無可憑信，始依民法第九百四十三
      條規定，生推定之效力（民法第九百四十三條規定、最高法院三九台上字第一
      二七號判例參照、最高法院七十四年度台再字第一號判決要旨參照）。被告丁○○雖抗辯基於其占用現狀，應認其有占用系爭一０七之二十地號土地如附圖
      二Ｃ部分之正當權源云云。惟原告既為有權使用系爭一０七之二十地號土地之
      承租人，並不承認被告丁○○得占有使用，被告丁○○既不能證明其有合法占
      用權源，其辯稱有正當占用權源，自不足取。又查系爭如附圖二Ｃ部分所示之
      墳墓雖為被告丁○○之父親所建，但被告丁○○與其他繼承人已經分家，由獨
      子即被告丁○○取得該墳墓之處分權，業據被告丁○○陳述在卷（見本院卷第
      一二四頁），則原告主張被告丁○○有將如附圖Ｃ部分所示之墳墓拆除之處分
      權能，亦屬可取。
（三）原告既為系爭三九地號土地之所有權人，及系爭三八之六及一０七之二十地號
      土地之承租人，則其依民法第七百六十七條及第九百六十二條規定，分別請求
      被告甲○○將系爭三九地號土地如附圖一Ａ、Ｂ部分所示種植之茶樹及搭設之
      瓜棚、系爭三八之六地號如附圖Ｄ部分所示之綠竹筍拆除；被告乙○○應將系
      爭一０七之二十如附圖二Ｂ部分所示之綠竹筍拆除；被告丁○○應將一０七之
      二十如附圖二Ｃ部分所示之墳墓拆除，並均將該部分土地返還原告，均屬有據
      。至原告主張如附圖一Ｃ部分所示之菜園亦為被告甲○○所種植，及被告乙○○應將系爭一０七之二十地號如附圖二Ａ部分所示之地上物拆除部分。因被告
      甲○○否認上開菜園為其所種植，原告對此亦不能舉證證明。而附圖二Ａ部分
      所示並無地上物，業據台北縣地政事務所測量明確（見本院卷第三二頁之複丈
      成果圖），並無地上物可供拆除返還。則原告請求被告乙○○及甲○○拆除上
      開地上物，返還此部分土地，即屬無據。
三、又無權占有他人土地，可能獲得相當於租金之利益，為社會通常之觀念（最高法
    院六十一年台上字第一六九五號判例參照）。被告甲○○及被告乙○○既無權占
    用原告所有之系爭三九地號及承租之系爭三八之六及一０七之二十地號土地，則
    原告依民法第一百七十九條規定請求該等被告返還不當得利，洵屬有據。而按土
    地法第九十七條第一項規定：「城市地方房屋之租金，以不超過土地及其建築物
    申報總價額年息百分之十為限。」至基地租用之租金，依土地法第一百零五條之
    規定，亦準用上開第九十七條第一項規定。經查系爭三九、一０七之二十及三八
    之六地號土地之地目為田地或林地，且均位在台北縣坪林鄉之山坡上，附近幾乎
    人煙，道路則為產業道路，有土地登記謄本、勘驗筆錄及照片數張在卷可查（見
    本院九十二年度店調字第五十號卷第八頁、第十頁、第十四頁、第十九頁至第二
    一頁、本院卷第二九頁、第六七頁至第七十頁），核非屬土地法第九十七條第一
    項規定之城市地方。但被告甲○○及乙○○所受相當於租金利益仍可參酌土地法
    第九十七條第一項之規定。次查被告甲○○占用如附圖一Ａ及Ｄ所示土地所種植
    之作物分別為茶樹及竹林，並在如附圖一Ｂ部分所示搭設瓜棚供菜瓜生長，而如
    附圖一Ｄ部分所示土地係一斜坡地。被告乙○○占用如附圖二Ｂ所示土地係種植
    竹林（見本院卷第二九頁及第三一頁之勘驗筆錄）。被告甲○○及乙○○種植上
    開作物，僅供自己食用或贈送他人，並未出售獲取利益，業據被告乙○○陳述在
    卷（見本院卷第一二四頁），並為原告所不爭。又原告於四十二年間向向財政部
    國有財產局承租系爭三八之六及一０七之二十地號土地，其租金之計算係以砍伐
    樹木數量之百分之二十計算（見本院卷第一二八頁之租賃契約書），惟於九十二
    年續租時，僅需繳交原告造林所得之百分之一（見本院卷第一三一頁之租賃契約
    書）。本院審酌上開系爭土地坐落之位置、工商業繁榮之程度，被告利用系爭土
    地之經濟價值及所受利益等項，暨原告向財政部國有財產局承租土地之租金，併
    參酌土地法第九十七條第一項規定，認為被告乙○○及甲○○應按年息百分之三
    計算相當於租金之不當得利，應屬允當。
四、再按土地法第九十七條第一項規定所謂之土地價額，係指法定地價而言，土地法
    施行法第二十五條定有明文，而依土地法第一百四十八條規定，法定地價係指土
    地所有權人依土地法所申報之地價。爰依據被告乙○○及甲○○所占用土地之申
    報地價及占用之面積暨前開關於租金之認定標準，計算被告甲○○及乙○○之不
    當得利。系爭三九地號土地八十六年八月份及八十九年七月份之申報地價分別為
    每平方公尺七十‧四元及八十八元；系爭三八之六及一０七地號土地八十六年八
    月份及八十九七月份之申報地價分別均為每平方公尺八十八元及一百十元（見本
    院卷第一０二頁、第一０三頁及第一０四頁之地價謄本、本院九十二年度店調字
    第五十號卷第十四頁、第十頁及第八頁之土地登記謄本）。又被告甲○○於八十
    七年六月十九日起至九十年六月十八日止占用系爭三九地號土地之面積達一千零
    一平方公尺，為被告甲○○所不爭。而原告就被告甲○○占用系爭三九地號土地
    之前三年，主張依八十六年八月之申報地價計算相當於租金之不當得利。則依此
    計算，被告甲○○應給付自八十七年六月十九日起至九十二年六月十八日止占用
    系爭如附圖一Ａ、Ｂ及Ｄ部分所示土地所得相當於租金之不當得利為一萬三千五
    百零二元{其計算式為：[前三年占用面積1101×三九地號八十六年八月申報地價
    70.4×年息3%×十二個月1/12×占用月數36]＋[(Ａ部分面積286+Ｂ部分面積40)
    ×三九地號八十九年七月申報地價88×年息3%×十二個月1/12×占用月數24]＋[
    Ｄ部分面積317×一０七之二十地號八十六年八月申報地價88×年息3%×十二個
    月1/12×占用月數 (24+12/30)]+ [(Ｄ部分面積317×一０七之二十地號八十九
    年七月申報地價110×年息3%×十二個月1/12×占用月數 (35+18/30)]=13502.29
    ，小數點以下四捨五入}。被告乙○○應給付自八十七年六月十九日起至九十二
    年六月十八日止占用系爭如附圖二Ｂ部分所示土地所得相當於租金之不當得利為
    八千七百九十二元{其計算式為：[Ｃ部分面積580×一０七之二十地號八十六年
    八月申報地價88×年息3%×十二個月1/12×占用月數 (24+12/30)]＋[Ｃ部分面
    積580一０七之二十地號八十九年七月申報地價110×年息3%×十二個月1/12×占
    用月數 (35+18/30)]=8791.64，小數點以下五入}。又給付相當於租金之不當得
    利係屬未有確定期限以金錢為標的之給付，故原告請求被告甲○○及乙○○給付
    自起訴狀繕本送達翌日（均為九十二年八月五日）起至清償日止，按週年利率百
    分之五計算之法定遲延利息，亦屬有據。
五、綜上所述，原告依民法第七百六十七條及第九百六十二條規定，請求被告甲○○
    將如附圖一Ａ、Ｂ、Ｃ部分所示之地上物拆除；被告丁○○應將如附圖二Ｃ部分
    所示之地上物拆除；被告乙○○應將如附圖二Ｂ部分所示之地上物拆除，並均將
    該部分土地返還原告，洵屬有據，應予准許。又其依民法第一百七十九條規定，
    請求被告甲○○及乙○○分別給付一萬三千五百零二元及八千七百九十二元，及
    均自起訴狀繕本送達翌日即九十二年八月五日起至清償日止，按週年利率百分之
    五計算之法定遲延利息，亦屬有據，應予准許。逾此範圍之請求，則屬無據，不
    應准許。
六、至兩造其餘之攻擊及防禦方法，及未經援用之證據，經本院斟酌後，認為均不足
    以影響本判決之結果，自無一一詳予論駁之必要，併此敘明。
七、本判決第一項至第六項所命給付在新台幣五十萬元以下，依民事訴訟法第三百八
    十九條第一項第五款規定應依職權宣告假執行。被告乙○○及甲○○已分別陳明
    願預供擔保請准宣告免為假執行，爰酌定相當之擔保金額宣告之。至原告其餘假
    執行之聲請，因訴之駁回而失所附麗，併駁回之。
八、據上論結，原告之訴為一部有理由，一部無理由，依民事訴訟法第七十九條、第
    三百八十九條第一項第五款、第三百九十二條第二項，判決如主文。
中　　　華　　　民　　　國　　九十三　　年　　　一　　　月　　 十九 　　日
                                     民事第三庭   法      官  黃書苑
右為正本係照原本作成。
如對本判決上訴，須於判決送達後二十日之不變期間內，向本院提出上訴狀。
中　　　華　　　民　　　國　　九十三　　年　　　一　　　月　　 十九 　　日
                                                  法院書記官  趙郁涵
民事訴訟法第三百九十二條
法院得宣告非經原告預供擔保，不得為假執行。
法院得依聲請或依職權，宣告被告預供擔保，或將請求標的物提存而免為假執行。
依前項規定預供擔保或提存而免為假執行，應於執行標的物拍定、變賣或物之交付前
為之。
